【裁判字號】    89,上訴,1853
【裁判日期】    890427
【裁判案由】    妨害自由
【裁判全文】
臺灣高等法院刑事判決                          八十九年度上訴字第一八五三號
    上訴人即
    被      告  丁○○○
    選任辯護人  蔡文燦
                林凱
    被      告  戊○○
    選任辯護人  蔡文燦
                林凱
右上訴人因被告妨害自由案件，不服臺灣台北地方法院八十八年度訴字第一五七二號
，中華民國八十九年四月二十七日第一審判決（起訴案號：臺灣台北地方法院檢察署
八十八年度偵字第七０一四號）提起上訴，本院判決如左：
    主  文
上訴駁回。
    事  實
一、丁○○○、戊○○二人為母子關係，並為台北市○○區○○路一七七巷「維也納
    綠堡社區大樓」十八號七樓住戶，平日即曾以建設公司名義所出具之文件要求確
    認渠等對於屋頂平台之使用權。嗣於民國八十七年十月三十一日上午七時二十分
    許，同大樓住戶甲○○因之前（同日上午六、七時間）與丁○○○就屋頂平台之
    使用發生爭執，而邀同住戶乙○○由十八號頂樓安全門進入屋頂平台察看討論時
    ，與隨後到達之丁○○○再度發生言語衝突，未久，戊○○亦至屋頂平台，雙方
    就平台之使用情形再度爭執，丁○○○、戊○○二人竟基於共同妨害甲○○、乙○○使用該棟十八號頂樓安全門進入建物之犯意聯絡，轉身自該門返回建物內部
    ，並合力關閉安全門，乙○○見狀雖極力扳住門板與之拉扯，不使安全門關閉，
    惟因力量不敵丁○○○、戊○○二人而未成功，甲○○則因站立位置較遠不及反
    應制止。因該安全門經關閉後，無法自室外開啟，丁○○○、戊○○即共同以此
    強力拉扯關門之強暴方式，遂行妨害甲○○、乙○○行使渠等使用十八號頂樓安
    全門返回建物內部之權利（惟同樓十六號頂樓安全門因故障而可自外開啟）。嗣
    因乙○○之夫見其妻久未下樓，恐生意外上樓查看，始知上情。
二、案經甲○○、乙○○訴由台北市政府警察局文山第二分局報請台灣台北地方法院
    檢察署檢察官偵查起訴。
    理  由
一、訊據被告丁○○○、戊○○雖否認關閉該大樓十八號頂樓安全門，使告訴人等未
    能經由該門進入建物。惟查，右揭事實業據告訴人甲○○、乙○○指訴在卷，互
    核相符，參以被告長期以來確有主張頂樓平台使用權之情形，亦經證人即同大樓
    住戶蔡順良、陳伸賢證述綦詳（見原審卷第七八頁），被告丁○○○復自承當日
    上午七時許，確有上頂樓質問告訴人甲○○、乙○○二人，嗣先行下樓報警；被
    告戊○○亦供承當日確有上樓請其母即被告丁○○○下樓（均見本院審判筆錄）
    ；顯見告訴人指稱雙方於頂樓發生爭吵一情非虛。而証人即二十二號頂樓住戶丙○○復証稱：那天我早上帶小孩去上學，按電梯結果聽到說話的聲音，我就打開
    二十號的頂樓安全門，看到告訴人二人站在頂樓中間那一帶位置，其中一位告訴
    人的先生則站在對面安全門的旁邊，開時那扇安全門是打開的（見原審卷第七七
    頁及本院八十九年六月二十七日訊問筆錄）。核與告訴人所述因被告強行關閉十
    八號安全門，致令二人無法自外開啟，迨至乙○○先生上樓查看始重行開啟一情
    相符。設若被告未強行關閉十八號安全門，告訴人二人自得順利下樓，何須在頂
    樓高聲說話，致令其他頂樓住戶心覺有異而開門查看？故告訴人之指訴應堪採信
    。至於告訴人就渠等前往屋頂平台之原因及經人發現之過程、時間，前後所述雖
    有不符，惟本件事發至今已逾一年，記憶難免模糊，且告訴人與被告確於右揭時
    、地發生爭執，被告等並先行離去，業經被告自白在卷，是認告訴人前開不一之
    陳述，於本件事實之認定不生影響。
二、被告戊○○於本院審理時雖辯稱伊當日僅站立在建物樓梯間內呼喚被告丁○○○
    ，並未進入屋頂平台云云；然此不惟與告訴人之指訴不同，亦與其警訊時供述「
    我上去時見到林、陳（即告訴人）等二女指著我母親罵，然後我就馬上拉我母親
    下來：﹕」、「因當日我正在睡夢中，馬上趕至樓上時，見我母親被甲○○、乙○○辱罵，我母親年歲已大七十幾歲，我則將我母親帶下樓：：」（見偵查第五
    頁背面、第六頁）等語不符。又被告等就是否合力關閉安全門部分，先於警訊及
    檢察官偵查初訊時供稱不復記憶（見偵查卷第四頁、第五頁背面、第三十九頁背
    面），復於其後改稱未關門云云，亦與時間愈近記憶愈明之常理有違，因認被告
    等前開所辯，均不足採。至於告訴人等雖指訴遭被告困在屋頂平台無法下樓達三
    十分鐘云云，然查該大樓屋頂平台共有三扇安全門可供出入，其中十六號頂樓之
    安全門於八十七年九月間即因損壞無法正常使用，即使關閉亦可自室外開啟，而
    經管理委員張貼公告於該安全門上，此據證人即負責該大樓安全維護之陳海蛟與
    管理員洪國泰證述在卷（見偵查卷第十二頁背面、第五十五頁背面、第八十七頁
    背面、第八十八頁），並有現場照片七幀（含損壞公告）及警衛值勤登記簿一紙
    附卷可稽，告訴人等就此一事實自難諉為不知，是被告等雖強行關閉十八號頂樓
    之安全門，然告訴人等仍可經由十六號頂樓之安全門進入建物，渠等指訴遭被告
    限制行動自由致無法離開屋頂平台云云，即難採信。本件被告等以強行關閉方式
    ，妨害告訴人行使由十八號頂樓安全門進入建物之權利，事證明確，犯行堪予認
    定。
三、核被告等所為，係犯刑法第三百零四條第一項妨害人行使權利之強制罪。公訴人
    雖以被告等共同關閉該大樓十八號頂樓安全門之方式，非法剝奪告訴人之行動自
    由未果，認渠等係犯同法第三百零二條第一項之剝奪人之行動自由未遂罪嫌；然
    查被告等既明知尚有其他安全門可供通行，告訴人亦無因此喪失行動自由之可能
    ，已如前述，自與刑法第三百零二條以非法方法剝奪人之行動自由罪有違，本件
    起訴法條尚有未洽，應予變更。又被告二人間具有犯意聯絡與行為分擔，應成立
    共同正犯；渠等以一強行關閉行為，妨害甲○○、乙○○二人行使使用安全門進
    入建物內部之權利，為同種之想像競合犯，仍應論以一強制罪。原審適用刑法第
    二十八條、第五十五條、第三百零四條第一項、第四十一條，罰金罰鍰提高標準
    條例第一條前段、第二條，暨審酌被告二人之品行，及渠等因所主張之屋頂平台
    使用權長期未獲承認，又於當日早上為此與告訴人甲○○二度發生爭執致生犯行
    ，及其犯罪之手段、所生危害、犯後態度等一切情狀，各量處拘役三十日，並諭
    知易科罰金之折算標準，其認事用法均無不合。被告上訴空言否認犯罪，指摘原
    判決不當，為無理由，應予駁回。
據上論斷，應依刑事訴訟法第三百六十八條，判決如主文。
本案經檢察官郭弘佑到庭執行職務。
中      華      民      國    八十九    年      七      月     十九     日
                                臺灣高等法院刑事第十三庭
                                    審判長法  官  常  尚  信
                                          法  官  周  占  春
                          法  官  盧  彥  如
右正本證明與原本無異。
不得上訴。
                                          書記官  蘇  文  正
中      華      民      國    八十九    年      七      月     二十一   日
附錄：本案論罪科刑法條全文
刑法第三百零四條
以強暴、脅迫使人行無義務之事或妨害人行使權利者，處三年以下有期徒刑、拘役或
三百元以下罰金。
前項之未遂犯罰之。


司法院資訊處製作；財團法人民間司法改革基金會備份。
